【裁判字號】    89,上,1332
【裁判日期】    900328
【裁判案由】    給付買賣價金
【裁判全文】
臺灣高等法院民事判決  八十九年度上字第一三三二號
    上  訴  人  乙○○
    被上訴人    丙○○
                甲○○
右當事人間返還買賣價金事件，上訴人對於中華民國八十九年十月九日臺灣桃園地方
法院八十九年度訴字第一０一七號第一審判決提起上訴，並為訴之追加，本院判決如
左：
    主    文
原判決廢棄。
被上訴人丙○○應給付上訴人新台幣  (下同)肆佰陸拾萬元，及其中壹佰萬元自民國
八十六年十二月一日起，其中貳佰萬元自八十六年十二月八日起，其餘壹佰陸拾萬元
自八十六年十二月二十九日起，均至清償日止，按週年利率百分之五計算之利息。如
對被上訴人丙○○財產為強制執行無效果時，由被上訴人甲○○給付之。
第一、二審訴訟費用由被上訴人負擔。
本判決第二項於上訴人以壹佰伍拾肆萬元供擔保後，得假執行；但被上訴人如以假執
行程序實施前以肆佰陸拾萬元或同面額之銀行可轉讓定期存單供擔保後，得免為假執
行。
    事    實
甲、上訴人方面：
壹、聲明：
一、先位聲明：
(一)、原判決廢棄。
(二)、被上訴人丙○○應給付上訴人四百六十萬元，及其中一百萬元自八十六年十二月
    一日起，其中二百萬元自八十六年十二月八日起，其餘一百六十萬元自八十六年
    十二月二十九日起，均至清償日止，按週年利率百分之五計算之利息。如對被上
    訴人丙○○財產為強制執行無效果時，由被上訴人甲○○給付之。
(三)、上訴人願供擔保請准宣告假執行。
二、備位聲明：
(一)、原判決廢棄。
(二)、被上訴人丙○○應將桃園縣中壢市○○段一０五一地號如附圖所示紅色部分面積
    一五０坪之土地移轉登記並交付與上訴人。
(三)、上訴人願供擔保請准就交付前開土地部分宣告假執行。
貳、陳述：除與原判決記載相同者，茲引用之外，補稱：
一、上訴人於原審係主張系爭不動產買賣契約無效，基於不當得利返還請求權，請求
    被上訴人返還買賣價金，先位聲明並未變更；又其追加備位之訴，請求被上訴人
    履行買賣契約，將其所購買桃園縣中壢市○○段一０五一地號如附圖所示紅色部
    分面積一五０坪之土地（下稱系爭土地）分割移轉登記與伊，與先位聲明之基礎
    事實同一，不甚妨礙被上訴人之防禦及訴訟之終結，依民事訴訟法第二百五十五
    第一項規定，亦為法之所許。
二、上訴人所購買之系爭土地，未達修正後農業發展條例第十六條所定，每宗耕地分
    割後需達０．二五公頃之限制，而無法為分割移轉登記，依民法第二百四十六條
    第一項前段規定，系爭不動產買賣契約無效，況不論兩造是否約定於自耕農身分
    解除後移轉，均不影響上訴人無法分割移轉登記之事實。若認系爭不動產買賣契
    約有效，修正後之土地法既已刪除自然人購買農地須具自耕農身分之限制，上訴
    人亦得本於買賣關係，請求被上訴人丙○○移轉登記並交付之。又系爭不動產買
    賣契約已特定系爭土地之位置及範圍，上訴人不同意共有。
乙、被上訴人方面：
壹、聲明：(一)駁回上訴。(二)如受不利之判決，願提供現金或等值可轉讓有價證券或銀
    行存單為擔保請准宣告免為假執行。
貳、陳述：除與原判決記載相同者，茲引用之外，補稱：
一、先位聲明部分：
(一)、上訴人起訴係以其無自耕能力而認系爭不動產買賣契約無效，現以購買之系爭土
    地未達０．二五公頃，無法為分割移轉登記，認系爭不動產買賣契約無效，已涉
    及訴之變更，被上訴人不同意。
(二)、系爭不動產買賣契約有預期不能給付之情形除去後為給付之約定，土地法及農業
    發展條例修正後，耕地買賣需具自耕農身分之限制已解除，且可共有，依民法第
    二百四十六條第一項但書及第二項規定，系爭不動產買賣契約自屬有效，不因系
    爭土地無法分割而無效。
二、備位聲明部分：
    上訴人追加「被上訴人丙○○應將桃園縣中壢市○○段一０五一地號如附圖所示
    紅色部分面積一五０坪之土地移轉登記並交付與上訴人」部分，被上訴人不同意
    。被上訴人從未拒絕移轉及處分（出賣後按比例分配價金）系爭土地予上訴人，
    上訴人追加備位聲明，亦無必要，且其既知依農業發展條例第十六條規定，系爭
    土地無法為分割移轉登記，卻於備位聲明中主張被上訴人應將系爭土地移轉予伊
    ，顯然矛盾，亦與法有違。
    理    由
甲、程序部分：
    上訴人於原審係主張系爭不動產買賣契約無效，基於不當得利返還請求權，請求
    被上訴人返還買賣價金；提起上訴後追加備位聲明，請求被上訴人履行買賣契約
    ，將其所購買桃園縣中壢市○○段一０五一地號如附圖所示紅色部分面積一五０
    坪之土地（下稱系爭土地）分割移轉登記與伊，核屬訴之追加，雖被上訴人不表
    同意，惟其備位聲明請求之基礎事實與先位聲明同一，二者主要爭點均在於系爭
    不動產買賣契約是否無效，依民事訴訟法第四百四十六條第一項準用第二百五十
    五第一項第二款規定，自應予准許。又上訴人起訴時即主張其所購買之系爭土地
    無法為分割登記，故系爭不動產買賣契約無效，被上訴人抗辯上訴人此部分之主
    張涉及訴之變更，尚屬誤會。
乙、實體部分：
一、上訴人起訴主張：被上訴人甲○○、丙○○父子，於八十六年十一月間向訴外人
    劉佳水洽商買賣坐落桃園縣中壢市○○段第一０五一地號、面積一千二百二十三
    平方公尺之農地，同年十二月十九日訂立不動產買賣契約書，旋於八十七年一月
    九日將土地移轉登記與被上訴人丙○○所有，且於移轉登記前，被上訴人丙○○
    即將系爭土地出賣予上訴人，上訴人並已給付四百六十萬元價金，復於八十七年
    一月三日訂立不動產買賣契約，並特定買賣位置、範圍如附圖紅色部分，且由被
    上訴人甲○○作為被上訴人丙○○之保證人，詎系爭土地係屬「耕地」，不論依
    修正前後之農業發展條例之規定，上訴人均無法分割取得系爭土地之所有權，即
    係以不能之給付為買賣標的，應屬無效之契約。被上訴人丙○○受領之買賣價金
    四百六十萬元乃屬無法律上原因而受利益，上訴人並因之受有損害，上訴人自得
    依不當得利之法律關係，請求被上訴人返還。又被上訴人等於受領上開買賣價金
    時，明知本件買賣契約違反農業發展條例，顯屬惡意。爰基於不當得利、保證之
    法律關係，求為命被上訴人等如數返還及法定遲延利息；另備位請求被上訴人丙
    ○○應將應將系爭土地移轉登記並交付與上訴人之判決。
二、被上訴人則以：依兩造簽訂之系爭不動產買賣契約，可見兩造有預期於不能之情
    形除去後為給付，其契約自仍為有效；茲自耕農之限制已刪除，且可移轉為共有
    ，不能之情形已除去，系爭不動產買賣契約當屬有效；況被上訴人丙○○從無拒
    絕移轉共有之情事，亦無不當與違失，且上訴人與被上訴人丙○○訂立買賣契約
    係為投資，而投資必有風險，如將投資不利歸咎被上訴人，顯失公允。另系爭土
    地依法僅能為共有，無法為分割移轉登記，上訴人於備位聲明訴請移轉登記，顯
    然矛盾，亦與法有違等語，資為抗辯。
三、查，上訴人主張被上訴人甲○○、丙○○係父子，於八十六年十一月間向訴外人
    劉佳水洽商買賣坐落桃園縣中壢市○○段第一０五一地號、面積一千二百二十三
    平方公尺之農地，並於同年十二月十九日訂立不動產買賣契約書，旋於八十七年
    一月九日將土地移轉登記與被上訴人丙○○所有，而於土地移轉登記前，被上訴
    人丙○○即與上訴人訂立不動產買賣契約，約定以其中一百五十坪土地為買賣標
    的物，並以四百六十萬元為買賣價金，上訴人則於八十六年十二月一日、十二月
    八日、十二月二十九日各匯款一百萬元、二百萬元、一百六十萬元至被上訴人甲
    ○○設於新竹區中小企銀帳戶以支付買賣價金，復於八十七年一月三日與被上訴
    人丙○○訂立不動產買賣契約書面，並特定買賣位置、範圍如附圖紅色部分所示
    ，且由被上訴人甲○○作為被上訴人丙○○之保證人等事實，業據上訴人提出土
    地登記簿謄本乙件、匯款單影本三件、不動產買賣契約書影本乙件為證，且為兩
    造所不爭執，應堪認定為真實。
四、按「以不能之給付為契約標的者，其契約為無效，但其不能情形可以除去，而當
    事人訂約時並預期於不能之情形除去後為給付者，其契約仍為有效」，民法第二
    百四十六條第一項但書定有明文。經查，兩造訂立系爭不動產買賣契約時，依當
    時有效之土地法第三十條第一項前段規定，土地私有農地所有權之移轉，其承受
    人以能自耕者為限，並不得移轉為共有；農業發展條例第三十條亦明定：每宗耕
    地不得分割及移轉為共有。惟查，內政部自八十五年起即決議放寬農業區及保護
    區土地變更為住宅區及其他用途，政府決議修法開放農地自由買賣，迭經報章雜
    誌大幅報導，上訴人購買系爭特定位置之農地係為興蓋休閒農舍之用，為被上訴
    人所是認，因此，兩造所訂立之不動產買賣契約書第一條（二）載明甲方 (即上
    訴人) 可承受本約不動產日檢齊文件辦理申報過戶．．（六）甲方可承受本不動
    產日以後將過戶文件檢齊送交地政事務所收件．．．第三條：．契稅由甲方負擔
    ，土地增值稅至八十八年止增值部份由乙方負擔。其後若未移轉登記，所增值部
    份，由甲方負擔．．．」，且於系爭買賣契約書附頁之買賣標示載有：「一、本
    約不動產承買人因登記受限，乙方應於登記完畢後即全部提供出來抵押登記與甲
    方。二、甲方承買部份若登記取得完畢後，前述抵押權甲方應無條件協同辦理抵
    押權塗銷」等語；足徵上訴人於立約時雖因無自耕能力，且受限於耕地不得分割
    之規定，無法取得系爭土地之獨立所有權，惟兩造就此均有充份之認知，並預期
    於相關法令修正變更，無自耕能力不能承受農地及耕地不得分割移轉登記之情形
    得以除去後再辦理移轉登記甚明，依諸前揭規定，系爭不動產買賣契約仍應認為
    有效。
五、次按土地法第三十條規定雖於八十九年一月二十六日刪除，同日農業發展條例亦
    經修正，惟第十六條仍規定，除有因購置毗鄰耕地而與其耕地合併者，得為分割
    合併等七款例外之情形，每宗耕地分割後每人所有面積未達○‧二五公頃者，亦
    不得分割。茲查，系爭土地地目為田，使用分區為特定農業區，其分割必受上開
    規定最小面積之限制。且兩造買賣之標的乃土地之特定部分，非經分割，上訴人
    自無從取得該特定部分土地之單獨所有權，以達其買受系爭土地之目的。又，債
    務人是否給付不能，以事實審法院裁判時為準，如事實審法院言詞辯論終結時，
    債務人處於給付不能之狀態，縱其不能之情形，將來或可除去，仍難謂非給付不
    能。上訴人所購買之系爭土地面積僅一五○坪，約四九五．八七平方公尺，不符
    上開修正後農業發展條例第十六條所規定之○．二五公頃，是則，被上訴人無能
    將系爭土地自其所有一○二一號土地中分割出來，再移轉登記予上訴人，自屬給
    付不能。換言之，兩造訂約時給付不能之情形，至本院言詞辯論終結時，已確定
    無法除去，此因非可歸責於兩造之事由所致之給付不能，依民法第二百六十六條
    規定，被上訴人免其給付義務，惟上訴人可依關於不當得利之規定，請求返還已
    給付之價金。上訴人雖未主張依上開規定請求，惟法院應就當事人主張之事實，
    依職權適用法律，本件上訴人主張之給付不能情形固非屬於民法第二百四十六條
    第一項規定之自始給付不能，而得認定契約為無效；但仍屬嗣後給付不能而有上
    開二百四十六條規定之適用。至被上訴人雖一再抗辯，土地法第三十條及農業發
    展條例第三十條刪除後，耕地已可移轉為共有，並無給付不能云云；惟系爭土地
    之買賣，其標的為土地之特定部分，有特定之位置及面積，並非應有部分之買賣
    ，被上訴人僅能移轉土地所有權應有部分，並不符合兩造買賣契約之約定，上訴
    人自無受領之義務，被上訴人據以主張其無給付不能之情形，洵不足取。
六、綜上，被上訴人丙○○受領系爭四百六十萬價金之初，雖有法律上之原因，惟嗣
    因法律規定，其給付不能之情形已無法除去，不符兩造之預期，則上訴人給付該
    價金之目的業已消滅，被上訴人丙○○所受領之上開給付，即失其法律上之原因
    ，自應返還上訴人。又被上訴人於受領上開買賣價金時，知悉本件買賣契約違反
    當時之土地法及農業發展條例有關規定，亦可得而知法令修正並非必在兩造預料
    範圍內，其無法履約時，所受領之價金自無法律上之原因，屬於民法第一百八十
    二條第二項規定之惡意受領人，應附加自受領時起算之利息。從而，上訴人依不
    當得利及保證之法律關係，請求被上訴人丙○○應給付上訴人四百六十萬元，及
    其中一百萬元自八十六年十二月一日起，二百萬元自同年十二月八日起，一百六
    十萬元自同年十二月二十九日起，均至清償日止，按週年利率百分之五計算之利
    息。如對被上訴人丙○○財產為強制執行無效果時，由被上訴人甲○○給付之，
    於法有據，應予准許。原審為上訴人敗訴之判決，尚有未洽。上訴意旨指摘原判
    決不當，求予廢棄改判，為有理由。爰由本院予以廢棄改判，如主文第二項所示
    。又兩造均陳明願供擔保宣告准免假執行，經核均無不合，爰分別酌定相當擔保
    金額准許之。
七、上訴人先位聲明部分為有理由，自無庸審酌其備位聲明部分有無理由，併此敘明
    。
八、據上論結，本件上訴為有理由，依民事訴訟法第四百五十條、第七十八條、第八
    十五條第一項前段、第四百六十三條、第三百九十條第二項、第三百九十二條，
    判決如主文。
中      華      民      國    九十      年      三      月    二十八    日
                                民事第三庭
                                    審判長法  官  張  宗  權
                                          法  官  蕭  艿  菁
                                          法  官  吳  秀  美
右正本係照原本作成。
如不服本判決，應於收受送達後二十日內向本院提出上訴書狀，其未表明上訴理由者
，應於提出上訴後二十日內向本院補提理由書狀（均須按他造當事人之人數附繕本）
上訴時應提出委任律師或具有律師資格之人之委任狀；委任有律師資格者，另應附具
律師及格證書及釋明委任人與受任人有民事訴訟法第四百六十六條之一第一項但書或
第二項（詳附註）所定關係之釋明文書影本。
中      華      民      國    九十      年      三      月     三十     日
                                          書記官  常  淑  慧
附註：
民事訴訟法第四百六十六條之一（第一項、第二項）：
對於第二審判決上訴，上訴人應委任律師為訴訟代理人。但上訴人或其法定代理人具
有律師資格者，不在此限。
上訴人之配偶、三親等內之血親、二親等內之姻親，或上訴人為法人、中央或地方機
關時，其所屬專任人員具有律師資格並經法院認為適當者，亦得為第三審訴訟代理人
。


司法院資訊處製作；財團法人民間司法改革基金會備份。
